臺灣桃園地方法院民事簡易判決　　　　110年度壢簡字第737號
原　　　告　高雄市立民生醫院

法定代理人　顏家祺　
訴訟代理人　柯惠玉　
被　　　告　葛治佑　
　　　　　　葛芝君　
　　　　　　葛芝安　
共　　　同
訴訟代理人　葉光洲律師
　　　　　　張馨庭律師
上列當事人間請求給付醫療費用事件，經臺灣橋頭地方法院移轉
管轄而來（110 年度橋簡字第305 號），本院於民國110 年10月
8 日言詞辯論終結，判決如下：
    主      文
一、被告應給付原告新臺幣14萬1,043 元，及被告甲○○、丙○
    ○自民國110 年3 月20日起；被告乙○○自民國110 年3 月
    28日起，均至清償日止，按年息5 ％計算之利息。
二、原告其餘之訴駁回。
三、訴訟費用由原告負擔44％，餘由被告負擔。
四、本判決第一項得假執行。但被告如以新臺幣14萬1,043 元為
    原告預供擔保，得免為假執行。
    事實及理由
一、原告主張：被告均為訴外人葛守銘之子女，葛守銘於民國10
    6 年10月20日在上海市酒店內被服務生發現昏迷，送醫後診
    斷為腦溢血，經施予手術後有意識、能簡單交流，但因長期
    臥床經醫院建議出院至康復之家治療，嗣經高雄市政府社會
    局向高雄市政府衛生局請求為葛守銘安排入境後居家檢疫處
    所，待檢疫期滿再安置於安養機構，相關費用由高雄市政府
    社會局經費支應。復於109 年8 月8 日葛守銘自中國移送回
    台，至原告處隔離，自109 年8 月8 日起至同年12月2 日止
    ，原告因葛守銘而產生之醫療及照護費用合計新臺幣（下同
    ）25萬1,640 元（包含醫療費用11萬0,597 元、病房費11萬
    4,213 元及伙食費2 萬6,830 元），而葛守銘長期臥床不能
    維持生活，亦無健保，被告為葛守銘之直系血親卑親屬，而
    為對葛守銘有扶養義務之人，關於上開費用支出，自應由扶
    養義務人負擔。為此，爰依不當得利之法律關係提起本訴等
    語。並聲明：被告應給付原告25萬1,640 元及自起訴狀繕本
    送達之翌日起至清償日止按週年利率5%計算之利息。
二、被告則以：葛守銘早於82年間離家，未盡對被告的扶養義務
    ，被告係由母親一人獨自承擔養育責任，並經臺灣高雄ＯＯ
    及家事法院109 年度家親聲字第705 號裁定（下稱系爭裁定
    ）業已免除被告對葛守銘之扶養義務在案。又本件葛守銘係
    因財團法人海峽交流基金會協助移送回台，而原告係受高雄
    市政府社會局通知葛守銘入院，且相關費用支出亦應由高雄
    市政府社會局經費，故葛守銘受有醫療服務之利益乃基於原
    告與高雄市政府社會局間之醫療契約，原告因照顧葛守銘而
    生之醫療費用係基於醫療契約債之關係，並非不當得利，且
    被告亦不因原告提供醫療服務而受有利益等語，資為抗辯。
    並聲明：㈠原告之訴駁回。㈡如受不利判決，願供擔保請准
    宣告免為假執行。
三、得心證之理由
 ㈠ 按直系血親尊親屬不能維持生活時，其直系血親卑親屬負有
    扶養義務，該扶養義務係屬生活扶助義務，扶養之程度，應
    按受扶養權利者之需要，與負扶養義務者之經濟能力及身分
    定之，此觀民法第1114條第1 款、第1117條、第1118條但書
    及第1119條規定自明。又不當得利制度，旨在基於公平原則
    ，調整欠缺法律關係之財貨損益變動現象，以維護財貨應有
    之歸屬狀態，是一方受有財產上之利益（包括免除債務），
    致他方受損害，係無法律上之原因者，即成立不當得利（最
    高法院108 年度台上字第1028號判決意旨參照）。查，葛守
    銘因長期臥床、生活不能自理，於109 年8 月8 日自大陸移
    送回臺灣，於同年8 月9 日起至12月2 日止於原告處隔離治
    療，原告因葛守銘而產生之醫療及照護費用合計為25萬1,64
    0 元（包含醫療費用11萬0,597 元、病房費11萬4,213 元及
    伙食費2 萬6,830 元）等情，有原告所提出門急診醫療費用
    明細表、醫療費用證明、醫療費用收據及葛守銘病歷暨護理
    照護資料等件在卷可參，復為被告所不爭執，應堪信為真實
    。又葛守銘無財產及收入，有稅務電子閘門財產所得調件明
    細表附卷可稽，則被告為葛守銘之直系血親卑親屬，應對之
    負有法定扶養義務，而葛守銘於原告處居家檢疫期間，除原
    告本於醫療契約所為之醫療給付外，尚有合於葛守銘基本生
    活所需飲食及住宿需求之「病房費」11萬4,213 元及「伙食
    費」2 萬6,830 元等情，亦見於原告前開所提出醫療費用明
    細表，堪認原告為葛守銘支出生活基本費用總計為14萬1,04
    3 元（即病房費11萬4,213 元＋伙食費2 萬6,830 元＝14萬
    1,043 元），被告因此受有同額免負扶養義務之利益，揆諸
    首揭判決之旨，基於公平原則調整欠缺法律關係之財貨損益
    變動現象，被告應成立不當得利。故而原告本於不當得利之
    法律關係，請求被告返還所受利益14萬1,043 元，即屬有據
    ，應予准許。
 ㈡ 次按民法第179 條規定不當得利之成立要件，必須無法律上
    之原因而受利益，致他人受損害，且該受利益與受損害之間
    有因果關係存在。從而因給付而受利益者，倘該給付係依有
    效成立之債權契約而為之，其受利益即具有法律上之原因，
    尚不生不當得利問題（最高法院89年度台上字第288 號判決
    意旨參照）。本件原告固主張醫療費用11萬0,597 元部分，
    亦本於不當得利之法律關係向被告請求給付云云；惟查，原
    告乃係受高雄市政府社會局之請託而為葛守銘提供醫療服務
    ，而相關費用亦由高雄市政府社會局經費支應等情，業據原
    告提出「高雄市政府衛生局通知」1 紙存卷可查，堪信原告
    提供葛守銘醫療服務，乃係基於與高雄市政府社會局之契約
    約定，具有法律上原因，自不生不當得利問題。是以原告就
    醫療費用11萬0,597 元部分本於不當得利之法律關係請求被
    告返還，核與不當得利法律要件不符，自難准許。
 ㈢ 至被告雖以其等對於葛守銘之扶養義務，業經臺灣高雄ＯＯ
    及家事法院於110 年3 月19日以系爭裁定予以免除等語為辯
    ，並提出系爭裁定影本為據。惟按刑法第294 條遺棄罪立法
    說明理由：「依民法第1118條之1 修正草案之規定，扶養義
    務之減輕或免除，須請求法院為之。法院減輕或免除扶養義
    務之確定裁定，僅向後發生效力，並無溯及既往之效力。因
    而於請求法院減輕或免除扶養義務之前，依民法規定仍負扶
    養義務。」由此可知，法院減輕或免除扶養義務之確定裁定
    ，僅向後發生效力，並無溯及既往之效力（鄧學仁著『老人
    之扶養問題與對策』，刊於月旦法學雜誌286 期，108 年3
    月，第81頁；立法院公報第99卷第5 期院會紀錄參照）；查
    本件原告所主張為葛守銘支付維持生活所必需之病房費及伙
    食費，期間介於109 年8 月9 日至同年12月2 日，已如前述
    ，顯早於系爭裁定裁判之日，則原告為被告墊付葛守銘維持
    生活所必需費用之際，被告仍對葛守銘負有扶養義務，且免
    除被告扶養義務之系爭裁定並無溯及效力，被告自難持系爭
    裁定遽以免除返還不當得利之義務。
 ㈣ 末按「給付無確定期限者，債務人於債權人得請求給付時，
    經其催告而未為給付，自受催告時起，負遲延責任。其經債
    權人起訴而送達訴狀，或依督促程序送達支付命令，或為其
    他相類之行為者，與催告有同一之效力。」，「遲延之債務
    ，以支付金錢為標的者，債權人得請求依法定利率計算之遲
    延利息。但約定利率較高者，仍從其約定利率。」，民法第
    229 條第2 項、第233 條第1 項定有明文。查，原告所提民
    事起訴狀繕本於110 年3 月9 日寄存送達於被告甲○○、丙
    ○○，於110 年3 月17日寄存送達於被告乙○○，依民事訴
    訟法第138 條第2 項規定，應分別自110 年3 月19日、110
    年3 月27日起生送達效力。是以原告併請求被告甲○○、丙
    ○○自起訴狀繕本送達翌日即110 年3 月20日起、被告乙○
    ○自110 年3 月28日起，均至清償日止，按法定利率即年息
    5%計算之遲延利息，自屬有據。
四、從而，原告依不當得利之法律關係請求被告給付14萬1,043
    元，及被告甲○○、丙○○自110 年3 月20日起；被告乙○
    ○自110 年3 月28日起，均至清償日止，按週年利率5%計算
    之利息，為有理由，應予准許，逾此範圍之請求，即屬無據
    ，應予駁回。
五、本件原告勝訴部分，係依據民事訴訟法第427 條適用簡易訴
    訟程序所為被告敗訴之判決，依同法第389 條第1 項第3 款
    規定，應依職權宣告假執行。被告陳明願供擔保聲請宣告免
    為假執行，爰酌定相當之擔保金額宣告之。
六、本件事證已明，兩造其餘攻擊防禦方法與所舉證據，核與本
    件判決結果不生影響，爰不再逐一論駁，附此敘明。
七、訴訟費用負擔依據：民事訴訟法第79條。
中    華    民    國  110     年    10    月    18    日
                  中壢簡易庭  法  官    劉哲嘉
以上為正本係照原本作成。
如不服本判決，應於送達後二十日內，向本院提出上訴狀並表明
上訴理由，如於本判決宣示後送達前提起上訴者，應於判決送達
後二十日內補提上訴理由書（須附繕本）。
如委任律師提起上訴者，應一併繳納上訴審裁判費。
中    華    民    國  110     年    10    月    18    日
                              書記官    鄭履任